臺灣高等法院民事判決　　　　　　　　 94年度上易字第334號
上　訴　人　丁○○
　　　　　　　　　　　　Singapore 557320
訴訟代理人　陳俊傑律師
被上訴人　　乙○○
　　　　　　甲○○
　　　　　　丙○○
共　　　同
訴訟代理人　杜英達律師
　　　　　　李采霓律師
上列當事人間返還不當得利事件，上訴人對於中華民國94年2月
3日臺灣板橋地方法院93年度訴字第106號第一審判決提起上訴，
經本院於94年11月2日言詞辯論終結，判決如下：
    主  文
原判決關於駁回上訴人後開第二項之訴部分暨訴訟費用之裁判廢
棄。
被上訴人乙○○應給付上訴人美金萬玖仟玖佰玖拾肆‧貳肆元
，及自民國九十二年四月一日起，至清償日止，按週年利率百分
之五計算之利息。
本判決所命給付，於上訴人供擔保新台幣拾伍萬元後得假執行
，但被上訴人乙○○如於假執行程序實施前以新台幣壹佰萬元為
上訴人預供擔保，得免為假執行。
上訴人其餘上訴及假執行之聲請均駁回。
第一、二審訴訟費用由被上訴人乙○○負擔。
    事實及理由
一、上訴人起訴主張：上訴人於網路上遭國際詐騙集團詐騙，由
    一名自稱奈及利亞政府官員之女子（Roseline cole），邀
    請上訴人加入並協助某承包奈及利亞政府工程之公司轉登記
    為外商公司後，即可以該公司名義向奈及利亞政府請領美金
    二千五百萬元之工程款，事成後將給付上訴人佣金酬勞，且
    願將剩餘款項在新加坡成立投資公司由上訴人經營，上訴人
    因此受騙，遂依指示於民國（下同）九十二年三月二十一日
    自印度尼西亞匯豐銀行電匯美金四萬元至台灣華僑商業銀行
    士林分行，戶名：World Link Contracting Co.、帳號：00
    0-000-00000000帳戶內（扣除手續費後，該帳戶實際匯入金
    額為美金三萬九千九百九十四‧二四元），嗣由上訴人向台
    灣警方報案，經警方調查該帳戶乃陸盟商行（已於九十二年
    十二月二十四日遭主管機關撤銷營利事業登記證）所開設，
    被上訴人乙○○為該商行登記之名義負責人，被上訴人丙○
    ○方為實際負責人，匯款則遭被上訴人甲○○領取。被上訴
    人三人無法律上原因，卻受領該筆款項等情，爰依不當得利
    法律關係，求為命被上訴人返還上訴人美金三萬九千九百九
    十四‧二四元及自九十二年四月一日起至清償日止，按年息
    百分之五計算之利息。（原審為上訴人敗訴之判決，上訴人
    聲明不服）並上訴聲明：(一)原判決廢棄。(二)上廢棄部分，被
    上訴人應返還上訴人美金三萬九千九百九十四‧二四元及自
    九十二年四月一日起至清償日止，按年息百分之五計算之利
    息。(三)請准供擔保宣告假執行。
二、被上訴人乙○○、甲○○、丙○○（下簡稱被上訴人）則以
    ：被上訴人丙○○在奈及利亞經商，於該國設立「定盛貿易
    有限公司」（AVS TRADING COMPANY LIMITED，以下簡稱定
    盛公司），因奈及利亞及大陸均係外匯管制國家，被上訴人
    丙○○於奈國經商所得之奈幣，無法逕從奈國匯款至大陸購
    買原料，需自台灣匯款，從而被上訴人丙○○另於台灣設立
    陸盟商行（WORLD LINK CONTRACTING CO.），於得被上訴人
    乙○○同意下，以其為陸盟商行名義上負責人，以方便陸盟
    商行匯款作業。被上訴人丙○○於奈國經商所得之奈幣，在
    奈國向當地之外幣匯兌局匯兌成美金，指示其匯入指定之帳
    戶。系爭美金四萬元係定盛公司於西元二００三年三月三日
    將五百五十二萬奈拉（奈及利亞幣別名稱），以一三八奈拉
    兌一美元，向當地之基本外幣兌換局兌換而得，被上訴人丙
    ○○並指示該外幣兌換局將兌換之美金匯入台灣之陸盟商行
    於台北華僑銀行士林分行000-000-00000000帳戶（下稱系爭
    帳戶），故陸盟商行取得系爭美金四萬元，非無法律上之原
    因。又上訴人係依奈及利亞政府官員之女子（Roselinecole
    ）之指示而為本件匯款，與被上訴人丙○○係由奈及利亞國
    基本外匯兌換局匯兌而得系爭款項，兩者顯非屬於同一原因
    事實，亦無因果關係。縱上訴人是基於意思表示錯誤或受詐
    欺而欲撤銷與Ro seline cole間之契約，其撤銷權之意思表
    示，應向與其為法律行為之Roseline cole為之，而非善意
    之被上訴人。再上訴人主張不當得利返還請求權，自應就被
    上訴人因無法律上之原因而受有美金四萬元利益之事實負舉
    證責任等語，資為抗辯。並答辯聲明：上訴駁回；如受不利
    判決願供擔保請准宣告供免為假執行。
三、上訴人主張上訴人於九十二年三月二十一日自印度尼西亞匯
    豐銀行電匯美金四萬元至被上訴人乙○○獨資開設之陸盟商
    行在台灣華僑商業銀行士林分行之系爭帳戶內（扣除手續費
　  後，該帳戶實際匯入金額為美金三萬九千九百九十四‧二四
    元），被上訴人丙○○則為陸盟商行之實際負責人之事實，
    業據提出報案文件、營利事業登記基本資料查詢表等件為證
    ，且為被上訴人所不爭執，堪信為真正。上訴人又主張其係
    受於網路上遭國際詐騙集團成員Roseline cole之詐騙，而
    將美金三萬九千九百九十四‧二四元（下稱系爭匯款）匯入
    陸盟商行之帳戶內，並由被上訴人甲○○領取系爭匯款，被
    上訴人受領系爭匯款並無法律上原因等語，則為被上訴人所
    否認，並以前詞置辯。是以本件爭執要旨，在於被上訴人是
    否構成不當得利？茲析述如下。
四、被上訴人是否構成不當得利？
  (一)按無法律上之原因而受利益，致他人受損害者，應返還其利
    益。雖有法律上之原因，而其後已不存在者，亦同，民法第
    一百七十九條定有明文。依此規定，不當得利之成立要件，
    必須無法律上之原因而受利益，致他人受損害，且該受利益
    與受損害之間有因果關係存在。經查上訴人於九十二年三月
    二十一日自印度尼西亞匯豐銀行，電匯美金四萬元至被上訴
    人乙○○獨資開設之陸盟商行在台灣華僑商業銀行士林分行
    之系爭帳戶內，扣除手續費後，該帳戶實際匯入金額為美金
    三萬九千九百九十四‧二四元之事實，被上訴人並不否認。
    則上訴人因而受有系爭美金之損失，被上訴人乙○○受有系
    爭美金之利益，上訴人所受之損害與被上訴人乙○○之受益
    間顯有因果關係存在。被上訴人乙○○既不爭執兩造間並無
    合約及其他法律關係之存在，被上訴人取得系爭美金，即無
    法律上正當之原因，應構成不當得利。
  (二)被上訴人雖辯稱系爭匯款係奈及利亞外幣兌換局所匯入，被
    上訴人收受該筆款項，係本於被上訴人丙○○在奈及利亞經
    營之定盛貿易公司在於西元二○○○年三月三日與奈國之基
    本外幣兌換局（BASIC DE CHANGE）及CHEMICAL&ALLIEDLTD.
    公司三方簽立之「外幣匯兌合約」云云，並提出外幣匯兌合
    約、基本外幣兌換局開立之收據，及基本外幣兌換局與CHEM
    ICAL& ALLIED LTD之匯兌收據（見詳原審被證五、六、七）
    為證。然為上訴人所否認，則依舉證責任分配原則，被上訴
    人就此有利於己之事實，自應負舉證責任。被上訴人雖舉最
    高法院七十七年度台上字第一七五六號、七十八年度台上字
    第一五九九號及九十一年度台上字第一六七三號、八十五年
    度台上字第二六五六號、八十五年度台上字第二六五六號判
    決，認上訴人應負舉證責任云云。惟查該等判例、判決是指
    ：「不當得利返還請求權，以無法律上之原因而受利益，致
    他方受有損害為其成立要件，故主張此項請求權成立之原告
    ，應就無法律上之原因而受利益之事實負舉證責任。」「民
    法第一百七十九條規定不當得利之成立要件，必須無法律上
    之原因而受利益，致他人受損害，且該受利益與受損害之間
    應有因果關係存在。」，惟查本件上訴人業已舉證確有自印
    度尼西亞匯豐銀行，電匯系爭美金至被上訴人乙○○獨資開
    設之陸盟商行在台灣華僑商業銀行士林分行之系爭帳戶內之
    事實，而上訴人主張兩造間並無合約及其他法律關係，被上
    訴人又不爭執，足見上訴人已就不當得利之構成要件盡其舉
    證責任。被上訴人既辯稱係另一法律原因存在，即屬舉證責
    任之轉換，依最高法院九十三年台上字第二○五八號判決意
　　旨「負舉證責任之當事人，須證明至使法院就該待證事實獲
    得確實之心證，始盡其證明責任。倘不負舉證責任之他造當
    事人，就同一待證事實已證明間接事實，而該間接事實依經
    驗法則為判斷，與待證事實之不存在可認有因果關係，足以
    動搖法院原已形成之心證者，將因該他造當事人所提出之反
    證，使待證事實回復至真偽不明之狀態。此際，自仍應由主
    張該事實存在之一造當事人舉證證明之，始得謂已盡其證明
    責任。」經查，被上訴人自承：「系爭匯款非因兩造間有任
    何契約而匯入」、「無法證明是奈國外幣匯兌局匯入」等語
    ，依經驗法則為判斷，已足以動搖被上訴人乙○○受領系爭
    匯款是有法律上原因，則被上訴人應就所抗辯有利於己之事
    實存在，負舉證責任。此與上開判決情形並不相同，自無援
    引該判例之餘地。被上訴人並未能舉證以實其說，已難採信
    。
  (三)且查被上訴人丙○○於西元二○○○年三月三日與奈國之基
    本外幣兌換局（BASIC DECHANGE）及CHEMICAL&ALLIED LTD.
    公司三方簽立之「外幣匯兌合約」並無隻文片語提及上訴人
    有支付被上訴人乙○○系爭匯款之義務。換言之，縱被上訴
    人所辯屬實，與被上訴人乙○○有約應負匯款義務者，應為
    奈國之基本外幣兌換局而非上訴人，被上訴人乙○○亦未舉
    證上訴人係受奈國之基本外幣兌換局指示而匯款，則被上訴
    人乙○○所辯無論是否屬實，均與上訴人無關。準此，被上
    訴人乙○○何能憑據與奈國之基本外幣兌換局之合約關係而
    受領系爭美金，即有疑義。被上訴人乙○○執此抗辯，即非
    可採。
  (四)按不當得利請求權之發生係基於「無法律上之原因而受利益
    ，致他人受損害」之事實，所以造成此項事實，是否基於特
    定人之行為或特殊原因，在所不問。亦即不當得利所探究，
    只在於受益人之受益事實與受損事實間之損益變動有無直接
    之關聯，及受益人之受益狀態是否有法律上之原因（依據）
    而占有，至於造成損益變動是否根據自然之因果事實或相同
    原因所發生，並非不當得利制度規範之立法目的。換言之，
    不當得利制度具有調節物權行為無因性理論而生之財產變動
    之特殊規範功能。只要依社會一般觀念，認為財產之移動，
    係屬不當，基於公平原則，有必要調節，即應依不當得利，
    命受益人返還。非必限定出於同一原因事實始足當之。（參
    照孫森焱著，新版民法債篇總論上冊，第一四七頁）被上訴
    人辯稱，不當得利之構成要件判斷，須受益事實及受損事實
    為「同一」原因事實，始能判斷因果關係之直接性云云，對
    不當得利制度之規範性質與功能，容有誤會，並非可採。查
    被上訴人乙○○並不否認收受來自上訴人之系爭匯款，然辯
    稱上訴人給付系爭匯款之原因，與被上訴人乙○○受領系爭
    匯款之原因，並非基於同一原因，上訴人給付係受詐欺，而
    被上訴人乙○○受領係基於與奈國之基本外幣兌換局之合約
    關係，兩者之間，不具有不當得利因果關係之直接性云云。
    然而，上訴人是否受詐欺之原因，與被上訴人乙○○是否有
    法律上原因受領匯款之事實，根本不相干，蓋因上訴人縱使
    與自稱奈及利亞政府官員之女子（Roseline cole）有無效
    或得撤銷之原因存在，依據物權行為無因性理論，上訴人亦
    不能對資金之匯出，請求返還。惟如被上訴人乙○○無法律
    上之原因，受領該資金之結果，上訴人仍可以請求被上訴人
    乙○○返還所受利益，至於被上訴人與奈國之基本外幣兌換
    局之契約如何約定，概與上訴人無關。被上訴人乙○○以其
    與奈國之基本外幣兌換局立有合約書，奈國之基本外幣兌換
    局有給付義務，據以認被上訴人占有所受利益，於法有據，
    至於何人幫奈國之基本外幣兌換局完成給付義務，並非所問
    云云。惟查資金之流動，既係由上訴人所給付，而與被上訴
    人乙○○在受領利益與給付利益間，具有直接之損益變動，
    是由資金變動之關係觀察，如果本件構成不當得利時，受損
    人並非奈國之基本外幣兌換局，而係上訴人。更何況依上開
    說明，依舉證責任分配之原則，被上訴人乙○○抗辯其合法
    受有利益，自應就此負舉證責任。被上訴人乙○○之舉證既
    經認定不足採信，自應受不利之認定。
  (五)惟查無法律上之原因，受領該系爭匯款之人，為被上訴人乙
    ○○，被上訴人丙○○雖商借乙○○為陸盟商行之負責人，
    究非系爭帳戶之所有權人，而系爭匯款縱認遭被上訴人甲○
    ○領取屬實，亦係甲○○與乙○○間之問題，與上訴人之匯
    款損失，並無直接因果關係。上訴人請求被上訴人丙○○、
    甲○○共同返還系爭匯款，即無理由，應予駁回。
五、綜上所述，上訴人主張被上訴人乙○○無法律上原因，卻受
    領系爭匯款等情，爰依不當得利法律關係，求為命被上訴人
    乙○○返還上訴人美金三萬九千九百九十四‧二四元及自九
    十二年四月一日起至清償日止，按年息百分之五計算之利息
    ，為有理由，應予准許。至於上訴人另請求被上訴人丙○○
    、甲○○共同返還系爭匯款，即無理由，應予駁回。上訴人
    敗訴部分，其假執行之聲請失所附麗，應併予駁回。原審就
    上開應准許部分，為上訴人敗訴之判決，尚有未洽，上訴意
    旨此部分求予廢棄改判，為有理由，爰由本院予以廢棄改判
    如主文第二項所示。至於上訴人之請求不應准許部分，原判
    決為上訴人敗訴之判決，經核於法並無不合，上訴意旨求予
    廢棄改判，為無理由，應駁回其上訴。又上訴人勝訴部分，
    兩造雖分別陳明願供擔保為准、免假執行之宣告，然此部分
    金額未逾新台幣一百五十萬元，不得上訴第三審，一經本院
    宣判，即告確定，自毋庸為假執行之宣告。上訴人此部分假
    執行之聲請，為無理由，應予駁回。
六、本件事證已臻明確，兩造其餘之攻擊防禦方法及所提之證據
    ，經審酌後認均無礙判決之結果，爰不予一一論述，附此敘
    明。
七、據上論結，本件上訴為一部有理由，一部無理由，爰依民事
    訴訟法第四百五十條、第四百四十九條第一項、第七十九條
    ，判決如主文。
中　　華　　民　　國　　94　　年　　11　　月　　16　　日
                  民事第十三庭審判長法　官　張宗權
　　　　　　　　　　　      　　　　法　官　陳永昌
　　　　　　　　　　　      　　　　法　官　蕭艿菁
正本係照原本作成。
不得上訴。
中　　華　　民　　國　　94　　年　　11　　月　　16　　日
　　　　　　　　　　　　　　　　　　書記官　王秀雲
